臺灣臺南地方法院民事判決
110年度訴字第1227號
原      告  陳永昌  
被      告  黃宏楠  
            黃駿杰  
            陳艷紅  
            黃艷麗  

上列當事人間請求拆屋還地事件，經本院於民國111年3月16日言
詞辯論終結，判決如下：
    主      文
一、被告黃宏楠、黃駿杰、陳艷紅、黃艷麗應將坐落臺南市○○區
    ○○段○○○○○○地號土地上如附圖（即臺南市佳里地政事務所收
    件日期一百一十一年一月四日法囑土地字第一二ＯＯ號土地複
    丈成果圖）所示斜線部分（面積六一點四二平方公尺）之建
    物拆除，並將前開占用之土地返還原告。
二、訴訟費用由被告連帶負擔。 　
    事實及理由
一、被告黃駿杰、黃艷麗經合法通知，未於言詞辯論期日到場，
    核無民事訴訟法第386條各款所列情形，爰依原告聲請，由
    其一造辯論而為判決。
二、原告起訴主張：
(一)原臺南市○○區○○段000○0地號土地(下稱分割前678之1地號土
    地)為原告與被吿陳艷紅、黃艷麗共有，前因原告請求分割
    共有物事件，歷經本院107年度訴字第517號判決、臺灣高等
    法院臺南分院（下稱臺南高分院）108年度上易字第179號判
    決應予分割確定（下稱前案），分割結果由原告取得分割後
    之同段678之34地號土地（下稱系爭土地）。系爭土地上有
    一棟門牌號碼為臺南市○○區○○街00號之三合院，係由訴外人
    即原告祖父陳呆所建，現由兩造繼承而為公同共有（下稱系
    爭建物）。於前案判決確定後，系爭建物無權占有系爭土地
    如附圖（即臺南市佳里地政事務所收件日期111年1月4日法
    囑土地字第1200號土地複丈成果圖，下稱附圖）斜線所示部
    分（面積61.42平方公尺）。而前案判決所採納之土地分割
    方案為被告陳艷紅、黃艷麗所提出，被吿等人並均於前案二
    審言詞辯論期日當庭同意拆除系爭建物占用系爭土地部分，
    然被告至今拒不拆除，實已侵害原告行使系爭土地之所有權
    ，爰依民法第767條第1項前段、中段之規定提起本訴等語。
(二)並聲明：被告應將坐落系爭土地上如附圖所示斜線部分，面
    積61.42平方公尺之系爭建物部分拆除，並將該部分的土地
    返還原告。
三、被告則以：
(一)被告黃宏楠：系爭678之1地號土地為原告繼承取得，原告只
    因前案判決取得系爭土地所有權，原告對於系爭建物應有忍
    受存在之義務，系爭建物原始起造人為原告母親即被告黃宏
    楠之妻陳省，陳省死亡後由兩造繼承而公同共有，原告並無
    權利要求其他共有人拆除系爭建物；被告黃宏楠長年居住在
    系爭建物中，具有原始之占有權而為有權占有，不因前案判
    決之分割方法而受影響。被告黃宏楠現年事已高，獨居於系
    爭建物中，陳省生前有交代可讓被告黃宏楠居住到過世，原
    告現請求被告拆屋還地，將導致被告黃宏楠無處居住，有權
    利濫用之情形，希望可以等其過世後再拆除系爭建物。
(二)被告陳艷紅：被告並非不願拆除系爭建物，只是兩造父親即
    被告黃宏楠現仍居住於系爭建物中，母親陳省生前也有說要
    讓被告黃宏楠居住至過世，且系爭建物屋齡已久，若將占用
    系爭土地之部分拆除，即有傾倒之可能，被告黃宏楠將無處
    居住，希望可以等被告黃宏楠過世後再拆除系爭建物。
(三)被告黃艷麗未於言詞辯論期日到場，然具狀表明：被吿並非
    不願拆除系爭建物，只是希望可以等被告黃宏楠過世後再拆
    除系爭建物。
(四)被告黃駿杰未於言詞辯論期日到場，亦未提出書狀作何聲明
    或陳述。
(五)併為答辯聲明：原告之訴駁回。
四、得心證之理由：
(一)查原告與被告陳艷紅、黃艷麗係分割前678之1地號土地之共
    有人，該土地上有兩造繼承自陳省而公同共有之未辦理保存
    登記之系爭建物一棟，嗣經前案分割共有物事件判決確定，
    由原告單獨取得系爭土地，系爭建物占用系爭土地如附圖所
    示斜線部分，面積61.42平方公尺等情，有前案判決、臺南
    市佳里地政事務所111年1月7日函文所檢附之土地複丈成果
    圖在卷可稽（見營司調卷第25-52頁；本院卷第203-205頁）
    ，且經本院調取前案卷宗查明屬實，復為兩造所不爭執，此
    部分事實，首堪認定。
(二)按所有人對於無權占有或侵奪其所有物者，得請求返還之。
    對於妨害其所有權者，得請求除去之。有妨害其所有權之虞
    者，得請求防止之，民法第767條第1項定有明文。又原告以
    無權占有為原因，提起返還所有物之訴，被告以非無權占有
    為抗辯者，原告於被告無權占有之事實，無舉證責任，被告
    應就其取得占有，係有正當權源之事實證明之。如不能證明
    ，則應認原告之請求為有理由。經查：
　1.被告黃駿杰已於相當時期受合法之通知，而於言詞辯論期日
    不到場，亦未提出書狀爭執，依民事訴訟法第280條第3項準
    用第1項之規定，視為自認，堪認原告主張上開事實為真實
    。
　2.被吿黃宏楠雖辯稱陳省生前有交代可讓其居住到過世，且其
    長年居住於系爭建物而具有原始占有權，屬有權占有，不因
    前案判決之分割方法而受影響，原告請求拆屋還地為權利濫
    用云云。惟被吿黃宏楠就陳省確實有同意由其居住到死亡乙
    節，並未舉證以實其說，所辯已難採信，僅憑被吿黃宏楠長
    期居住於系爭建物之單純占用事實，尚不得做為其有占用系
    爭土地正當權源之認定依據。況且被吿黃宏楠於前案審理中
    ，經承辦法官詢問分割方案意見時，曾當庭明確表示同意拆
    除系爭建物等語（見前案108年12月16日言詞辯論筆錄，本
    院卷第117-119頁），足認被吿黃宏楠縱使有權占用系爭建
    物，亦已同意拆屋還地，將占用系爭土地之部分返還原告。
    綜上，被吿黃宏楠辯稱有權占有系爭土地，原告本件請求為
    權利濫用云云，顯無足採。 
　3.按共有物之分割，經分割形成判決確定者，即生共有關係終
    止及各自取得分得部分所有權之效力。共有人對於他共有人
    分得之部分，既喪失共有權利，則其占有，除另有約定外，
    即難謂有何法律上之原因；共有物經法院判決分割確定時，
    先前共有人間之分管契約及使用借貸契約，即應認為終止。
    共有人先前依該契約占用分割判決仍判歸全體共有人保持共
    有之部分共有物，即成無權占有，其他共有人自得依民法第
    767條、第821條之規定請求返還（最高法院51年台上字第26
    41號判決、85年度台上字第1046號判決意旨參照）。是在共
    有物分割之情形，於判決確定時發生形成力且兼含有互為交
    付分得部分之執行力，即於共有物分割後即生共有關係終止
    、共有人各自取得分得部分所有權之效力，共有人對於他共
    有人分得之部分，既經喪失共有權利，則其占有，除有特別
    情形或另有約定，即難謂有何法律上之原因；且各共有人對
    於他共有人因分割而得之物，按其應有部分負與出賣人同一
    擔保責任之法律效果（民法第824條之1第1項、第825條參照
    ），如共有人之建築物係在他共有人分得之土地上，該他共
    有人即不能完全使用其分得之土地，此際，該未分得土地之
    共有人即應負不減少他共有人分得土地通常效用之擔保責任
    ，應拆除該建物（最高法院88年度台上字第224號判決、99
    年度台上字第561號判決參照）。而本件原告既係依據前案
    判決分割而取得系爭土地之所有權，則參諸上述說明，於前
    案判決確定時，即發生形成力且兼含有互為交付分得部分之
    執行力，原告就其分得之系爭土地係屬單獨取得所有權，被
    吿陳艷紅、黃艷麗自對原告負有將系爭建物占用系爭土地之
    部分拆除將之返還原告之義務。被吿陳艷紅、黃艷麗前開所
    辯，要屬無據。
(三)此外，被告復未能提出其他證據或主張，足以證明系爭建物
    有占用系爭土地之合法權源，則原告依民法第767條第1項前
    段規定，請求被告將系爭建物占用系爭土地之部分拆除，將
    該部分土地返還原告，即屬有據，應予准許。
五、綜上所述，原告依第767條第1項前段規定，請求被告將坐落
    系爭土地上如附圖所示斜線部分，面積61.42平方公尺之系
    爭建物部分拆除，並將該部分的土地返還原告，為有理由，
    應予准許。
六、本件為判決基礎之事證已臻明確，兩造其餘關於原告對被吿
    黃宏楠是否盡扶養義務、是否不孝等攻擊、防禦方法及所提
    之證據，經本院審酌後，認與判決之結果不生影響，爰不一
    一論列，併此敘明。
七、訴訟費用之依據：民事訴訟法第78條、第85條第2項。
中　　華　　民　　國　　111 　年　　4 　　月　　22　　日
                  民事第四庭    法  官   許育菱
以上正本係照原本作成。
如對本判決上訴，須於判決送達後20日內向本院提出上訴狀。如
委任律師提起上訴者，應一併繳納上訴審裁判費。　　　
中　　華　　民　　國　　111 　年　　4 　　月　　28　　日
                                書記官   顏珊姍